【裁判字號】    89,上,61
【裁判日期】    890621
【裁判案由】    返還土地
【裁判全文】
臺灣高等法院花蓮分院民事判決  八十九年度上字第六一號
      上  訴  人  丙○○
      訴訟代理人  蕭昌輝律師
      被  上訴人  甲○○
      訴訟代理人  乙○○
右當事人間返還土地事件，上訴人對於中華民國八十九年三月二日臺灣花蓮地方法院
八十八年度訴字第三四九號第一審判決，提起上訴，本院判決如左：
      主  文
上訴駁回。
第二審訴訟費用由上訴人負擔。
      事  實
壹、上訴方面：
  一聲明：(一)原判決廢棄。(二)右廢棄部分被上訴人應將座落花蓮縣吉安鄉○○段九八
    九地號（重測前廣茶段七一五四地號）面積四五四九平方公尺之土地一筆返還上
    訴人。(三)第一、二審訴訟費用由被上訴人負擔。
  二陳述：除與原判決記載相同者，予以引用外，補稱：
    (一)查花蓮縣吉安鄉○○段第九八九地號（重測前為廣榮段七一五四號），依花蓮
      縣政府八十五年十月廿二日八十五府地籍字第一一九八０九號及花蓮地政事務
      所八十五年十一月六日花地所一字第一三一七五號函（附件(1)），係民國六十
      一年九月登錄為國有，管理機關為花蓮縣政府。至其辦理登錄之原始文件則已
      無案可稽。此筆土地，花蓮土地利用合作社於民國四十七年成立時上訴人即為
      社員，又於五十七年九月三日及五十八年四月一日聲請複丈（請參看起訴狀證
      物一二三四），上訴人已取得耕作權利在前，地政事務所登錄在後，而無原始
      登錄文件，則其如何辦理登錄﹖這其中必有問題，究竟問題何在﹖事關上訴人
      權益甚鉅，敬請  鈞院函知地政事務所經辦人員到庭說明。
    (二)廣榮段七一五四號土地，五十九年十月放領時，承領公有耕地聲請書表格各欄
      ，均應逐欄詳細填寫，而花蓮縣政府放領公地通知書及湯殿聖承領公有耕地申
      請書，除承領土地標示欄外，均是空白（影本一件附呈，附件(2)）如何放領﹖
      花蓮縣政府五十九年辦理「台灣省花蓮縣辦理國省有耕地放領」（一筆）調查
      時，調查員當場在調查表上註記「承租人花蓮土地合作社，現耕人丙○○，關
      係人丙○○合作社社員：I查廣榮段七一五四號土地，私人租用不予放領。II
      待租期滿返還出租人後，予放租放領」（附件(3)）。本件土地，未經出租人（
      原告）之同意，不能放領，花蓮縣政府八十六年七月廿六日八六府地權字第八
      七九三七號函（附件(4)）證明廣榮段七一五四號土地無放租資料，依臺灣省放
      領公有耕地扶植自耕農實施辦法第六條規定，須為承租耕地之現耕農，縣政府
      未放租，依法即不能放領，被告如何取得承領資格﹖如何承領﹖取得系爭土地
      ﹖被告係非法冒名承領甚明，自應將土地返還上訴人。
    (三)被上訴人之父湯殿聖並非聲請開墾系爭土地之人：被上訴人之母於花蓮地方法
      院檢察署八十四年度偵字第九六二號偵查中辯稱：系爭土地係伊夫於四十八年
      間向花蓮縣政府聲請開墾云云，並未能提出花蓮縣政府當時核准開墾之證明文
      件（請命其提出核准開墾之證明文件），其所辯並非實在。花蓮縣政府五十八
      年四月廿四日府地用字第一六一二一號通知所附名冊亦無湯殿聖名字（附件(5)
      ）。
    (四)查被上訴人之父湯殿聖並非花蓮土地利用合作社之社員，已如前項說明，湯殿
      聖之耕作證偽造，被上訴人所持有廣榮段第七一五四號土地之所有權狀係偽造
      者，請比對一審卷附上訴人所提吉安鄉○○段第柒壹肆號之土地所有權狀之公
      印係鋼印，字跡明晰；被上訴人所有廣榮段第柒壹伍肆號之土地所有權狀，其
      鋼印是木質的，字跡糢糊，且印文中之「政」、「事」、「務」三個字之筆跡
      不同！正式者之為鋼印，偽造者為木印！上訴人之權狀是八十三年十月四日所
      發，被上訴人之權狀是八十三年一月廿二日所發，機關印信有如此重大差異，
      花蓮地政事務所是否有兩套鋼印﹖敬請通知花蓮地政事務所主管印信（鑑印）
      人員及主管核發土地所有權狀人員到庭說明，或請送調查局鑑定其真偽，為何
      有如此差異﹖
    (五)原審惟依土地法第四十三條規定，土地登記為被上訴人所有，遽為不利於原告
      即上訴人之判決，上訴人在原審已極力主張，被上訴人取得系爭土地之所有權
      ，是利用承租期間，冒名蒙混取得，是出於不法，原審不予審酌被上訴人之取
      得系爭土地，係非法取得，自有悖於司法之正義功能。
  三證據：除援用在原審提出之證據外，另提出花蓮縣政府函五件、花蓮地政事務所
    函一件、承領公有非地申請書、放領調查表各一件（均影本）。
貳、被上訴人方面：
  一聲明：
    (一)駁回上訴。(二)第二審訴訟費用由上訴人負擔。
  二陳述：與原判決記載相同，茲予引用。
  三證據：除援用在原審提出之證據外，另提出花蓮地政事務所八十七年一月二十三
    日發給之土地所有權狀影本一份。
、本院函花蓮地政事務所查明八十七年一月二十二日發給甲○○之所有權狀是否偽
  造。
      理  由
一上訴人主張本件土地由保證責任花蓮縣花蓮土地利用合作社交付其耕作，被上訴人
  之父湯殿聖向其承租後，竟冒名承領取得所有權登記，本件土地實係上訴人所有，
  被上訴人自應返還與上訴人云云。被上訴人則以：本件土地係合作社交予乃父湯聖
  殿耕作，嗣經湯殿聖依法承領為該土地之所有權人，被上訴人係繼承取得該土地所
  有權，上訴人無權要求返還等語為抗辯。
二按，土地法第四十三條規定，依本法所為之登記，有絕對效力。又依民法第七百六
  十條規定：所有人對於無權占有或侵奪其所有物者，得請求返還之；對於妨害其所
  有權者，得請求除去之；有妨害其所有權之虞者，得請求防止之。是以，上訴人必
  需為本件土地所有權人，始得據以主張所有物返還請求權。惟查，本件上訴人雖以
  伊原係花蓮土地利用合作社社員，該土地為合作社分配予伊懇植耕作，嗣將該耕地
  轉租與被上訴人之父湯殿聖耕作，詎竟據為己有云云，勿論為被上訴人所否認，縱
  認所陳為真，上訴人亦未取得所有權非所有權人，至於系爭土地主管機關如何放領
  予湯殿聖，非本案所得審究，而該筆土地所有權人現為被上訴人甲○○，此有上訴
  人所提出土地登記簿謄本一份在卷（見原審卷第十五頁）。及被上訴人提出之土地
  所有權狀影本及上訴人佔用本件土地經原審法院判處罪刑之八十六年易字第四七三
  號刑事判決附卷可證，上訴人非本件土地所有權人，訴請被上訴人返還土地即於法
  未合。
三上訴人又以本件土地田賦代金均由其繳納，惟其所提出繳納單據均係廣榮段七一五
  二號土地，並非本件土地。復以該地原係七一五二號，嗣後改編為七一五四號。惟
  土地登記簿謄本記載本件土地原地號即係廣榮段七一五四號，上訴人此部分所述亦
  與實情不符。至於上訴人主張被上訴人所持權狀係偽造一節，前經上訴人告訴被上
  訴人甲○○及訴訟代理人乙○○偽造土地所有權狀等案件，經臺灣花蓮地方法院檢
  察署檢察官以八十七年度偵字第四０七八號不起訴處分書在卷。本院復依職權函花
  蓮縣花蓮地政事務所查明被上訴人所提出之土地所有權狀為真正，有該所八十九年
  五月十一日花地所一字第五五一五號函附卷可稽。上訴人請將該土地所有權狀送鑑
  定，顯無必要。亦見上訴人所陳並非事實。併為敘明。
四綜上所述，原審為上訴人敗訴之判決，洵無不合，上訴意旨仍執陳詞，求為廢棄改
  判，為無理由，應予駁回。
五因本案事證已臻明確，上訴人其餘主張陳述及所提出之證據，已無一一審酌論駁之
  必要。又所聲請訊問證人普兆生等以及請函有關機關查明為何登錄為湯聖殿所有等
  ，本院認為亦無必要，併此敘明。
六據上論結，本件上訴為無理由，依民事訴訟法第四百四十九條第一項、第七十八條
  ，判決如主文。
中      華      民      國    八十九    年      六      月    二十一    日
                              審判長法官  謝  志  揚
                                    法官  蔣  有  木
                                    法官  蔡  俊  有
右為正本係照原本作成。
如對本判決上訴，須於判決送達後二十日內向本院提出上訴狀，其未表明上訴理由者
，應於上訴後二十日內向本院提出上訴理由書狀（均須按他造當事人之人數附繕本）
上訴時應提出委任律師或具有律師資格之人之委任狀；委任有律師資格者，另應附具
律師及格證書及釋明委任人與受任人有民事訴訟法第四百六十六條之一第一項但書或
第二項（詳附註）所定關係之釋明文書影本。
                              法院書記官  吳  家  瑩
中      華      民      國    八十九    年       六      月    二十二    日
附註：
民事訴訟法第四百六十六條之一( 第一項、第二項 ):
對於第二審判決上訴，上訴人應委任律師為訴訟代理人。但上訴或其法定代理人具有
律師資格者，不在此限。
上訴人之配偶、三親等內之血親、二親等內之姻親，或上訴人為法人、中央或地方機
關時，其所屬專任人員具有律師資格並經法院認為適當者，亦得為第三審訴訟代理人


司法院資訊處製作；財團法人民間司法改革基金會備份。
